【裁判字號】    98,台上,6819
【裁判日期】    981119
【裁判案由】    背信
【裁判全文】
最高法院刑事判決            九十八年度台上字第六八一九號
上  訴  人  甲 ○ ○
                      弄9號
選任辯護人  陳 鄭 權律師
上  訴  人  乙○○○
                      之5號11樓
上列上訴人等因背信案件，不服台灣高等法院中華民國九十八年
九月九日第二審更審判決（九十七年度重上更(五)字第一四０號，
起訴案號：台灣桃園地方法院檢察署八十四年度偵字第一０四九
、一四七四、一四七五號），提起上訴，本院判決如下：
    主  文
上訴駁回。
    理  由
按刑事訴訟法第三百七十七條規定，上訴於第三審法院，非以判
決違背法令為理由，不得為之。是提起第三審上訴，應以原判決
違背法令為理由，係屬法定要件。如果上訴理由書狀並未依據卷
內訴訟資料，具體指摘原判決不適用何種法則或如何適用不當，
或所指摘原判決違法情事，顯與法律規定得為第三審上訴理由之
違法情形，不相適合時，均應認其上訴為違背法律上之程式，予
以駁回。本件上訴人甲○○上訴意旨略稱：(一)、案外人陳良現（
另案審理）用為借款以抵押之台北市○○區○○段一小段一八五
至一八七、一九一、二五一號土地及同區○○段○○段四九三、
四九四號土地之公告現值，自民國九十年起大幅滑落；同區○○
段一七一之一號地號土地（已變更為北投區○○段○○段八十五
號）之使用分區已有所變更，有公告土地現值影本及台北市政府
函文可稽。另北投、關渡平原區之土地於八十一年間，原為高密
度開發地區○○○○路以北地區之使用分區變更為低密度開發區
。上開變動致土地價格下滑，非其所能預見，即無背信故意可言
。(二)、原判決以原判決附表（下稱附表）一之借款人有多人同址
設籍，且大皆遷入桃園縣觀音鄉不久，即辦理鉅額貸款；並違反
桃園縣觀音鄉農會（下稱觀音鄉農會）信用部管理辦法第十一條
「對每一會員及其同戶家屬」之放款總額不得超過該信用部前一
年度決算淨值之百分之二十五之規定，認甲○○成立背信罪名。
但理由說明又謂李炳煌、林金鳳無與其他借款人同址設籍，無違
規定等語。其事實認定與理由說明前後矛盾，自非適法。(三)、本
件附表一編號二五、二六、二七、二八號等筆貸款為同日所申貸
，且均以台北市○○區○○段三小段四九三、四九四號土地為擔
保；其貸款條件並無二致，是各該部分貸款時之客觀事實完全相
同。只因編號二五、二六、二八號部分之借款迄未清償，認甲○
○此部分之放款成立背信罪。但編號二七號部分之借款已獲清償
，認此部分不成立犯罪，不無倒果為因之違誤。另附表一編號一
四至一七號，編號三一至四二號，四三至四五號，二五至二八號
，亦有類似之情形。原審未深入調查、細心推求，遽行判決，自
非允當云云。上訴人乙○○○上訴意旨略以：(一)、觀音鄉農會辦
理會員貸款處理要點，並無禁止一人不得為數借款人之保證人，
或互為借款人及保證人。且明定「擔保放款借款人還款能力良好
，在債權確保無虞之情形下，得酌情免徵保證人。」是一人為數
人之保證人、或互為保證，既為上開處理要點所許可，其遵照上
開規定辦理，核無違誤。原審卻以乙○○○容認借款人或互為保
證，或為多人保證等情為論罪之部分論據，自有理由矛盾之違誤
。(二)、觀音鄉農會貸款對象以農民居多，農民多無固定收入，也
未申報薪資所得，故不易為此等事項之調查。但貸款戶若有農地
供擔保者，即無待就借款人之資力、事業為調查，此非惟法規所
允許，且符合農會貸款之慣例，難以成立背信罪名。(三)、觀音鄉
農會會員資格，由會務股書面審查後轉呈總幹事核准，再報由理
事會審核追認。信用部主任不負審查之責，無法得知以人頭借款
；縱認信用部主任負有會員審查而涉有過失，因背信無處罰過失
罪之明文，無以成立背信罪云云。
惟查原判決認定甲○○、乙○○○與歐章錦、林明珠（二人均經
原審判刑確定）依序原為觀音鄉農會之總幹事、信用部主任、調
查員及放款經辦人。甲○○受該農會之委託，依農會法第三十一
條規定秉持理事會決議執行職務，向理事會負責。乙○○○職司
借款人、保證人之徵信及擔保品估價之覆核。歐章錦職司借款人
之信用調查及擔保品之估價。林明珠職司放款資料之彙整及初核
意見之簽擬、呈核，均為為他人處理事務之人。其等四人於承辦
貸款時，除依法令及該農會之相關規定詳為審核外，並應盡善良
管理人之注意義務，竟共同意圖為第三人不法利益之概括犯意，
明知附表一所示三十三位借款人，有分戶設於同址，且有設籍未
久即以同一擔保品、相同保證人之情，顯係陳良現、陳良發、陳
良欲、胡冠林及「闕姓」成年男子等為首之「羅斯國際開發有限
公司」（下稱羅斯公司）所借用，以規避放款總額限制之人頭戶
；又依觀音鄉農會信用部管理辦法第十一條規定，「對每一會員
及其同戶家屬」放款總額，不得超過農會信用部前一年度決算淨
值百分之二十五；該農會自七十九年度起三年度對同一會員及其
同戶家屬放款總額各不得超過新台幣（下同）一千五百萬元、二
千八百萬元及三千萬元。竟自八十年八月二十七日至八十二年七
月二十九日止，竟未依該農會之相關規定詳為審核，即由歐章錦
就擔保品為徵信、估價後，交由林明珠簽稱「申請人符合貸款條
件、保證人提供擔保物價值足夠，是否准以貸放？呈請核示」等
詞，呈由乙○○○轉呈甲○○定奪，乙○○○、甲○○明知上情
，亦加核定，致各該借款迄九十六年十二月三十一日止，尚有六
億四千三百二十一萬九千二百零一元之本金未獲清償（詳如附表
二所示），而生損害於觀音鄉農會等情，係依憑證人陳良現於第
一審法院所證：農會之貸款須有農會會員資格者才能辦理，才責
由闕先生代辦人頭戶之戶籍遷入；本件由胡冠林找來借款人頭，
並以公司職員為借款之保證人，每個人頭之代價為五萬元；集團
如要借款一億元，須找五個人頭會員等語。及證人陳良發、陳良
欲均證稱：大哥陳良現借用其等名義購買土地並任連帶保證人，
貸款核准後，均撥入陳良現之帳戶；其等與本件之貸款人頭並不
相識等語。陳良發尤證稱：申貸案經農會承辦人員評估，如無法
達到申貸之額度，大哥陳良現就會動手腳，使核定的金額高於抵
押土地之實際價格等語明確。且農會法第十四條規定：「農會會
員每戶以一人為限」。但依戶籍資料、擔保品及保證人資料所示
：本件借款人陳長維、潘宗道、吳岱南、林連榮、李煌明、林永
雄、潘開墾、蔡勝源、羅裔縫、潘萬標、鄒騰章、蘇世傳、許錦
水、杜雄宇、王俊雄、朱紀堂、馬阿順、陳長生、朱金重、王福
來、陳禎榮、李守剛、李清正、扶武緒、林明輝、李清忠、簡福
裕、易金風、林祖仁、楊紹坤、鄭純於借款時均有多人同址設籍
；且大皆遷入不久，即辦理鉅額貸款；又多為相同之擔保品。而
依取款條及放款利息收入傳票所示，朱金重、林明輝分別於八十
二年六月三十日、同年七月二十九日所借得之二千四百萬元及一
千六百萬元，係以單一戶頭，集中償還李炳煌、徐阿木等五十六
人及李炳煌、陳國等三十四借款戶之利息。尤以朱金重、林金
鳳、林明輝三人借貸時，已有同集團逾期付息情事等證據，為綜
合之判斷，認上訴人等係犯刑法第三百四十二條第一項之罪，因
而撤銷第一審之不當科刑判決，改判仍依上開法條及刑法修正前
關於連續犯之規定，論甲○○連續犯背信罪，處有期徒刑參年。
乙○○○連續犯背信罪，處有期徒刑貳年。已敘明其所憑之證據
及認定之理由，並以上訴人所辯：其等二人均按觀音鄉農會相關
規定放款，不知附表一所示各人係人頭借款，無圖利陳良現等人
云云。但查上開借款戶有多人同址設籍，已違規定；且多為入籍
不久，即為借款之申請，並由同一擔保品為擔保；所借之款項，
或流為他借款戶利息之清償，或流向陳良現指定之帳戶；朱金重
、林金鳳、林明輝於借貸時，集團之借款已有逾期付息等情，以
證明上訴人等二人辦理放款，查核不實，意在圖利他人之事實至
明，所辯上情為無足採信，於理由中詳加說明與指駁。並說明李
炳煌、林金鳳兩人雖屬個別設籍，但借款後迄未清償，且核貸林
金鳳部分之貸款時，該集團之部分借款已有部分逾期清償之情，
衡情當無再予核貸之理，要難以個別設籍，資為適法之依據等語
甚詳。按證據之取捨，屬於事實審法院之職權，其取捨苟不違背
經驗法則或論理法則，即不容其任意指為違法，而據為上訴第三
審之適法理由。依卷附之土地現值表所示：台北市○○區○○段
一小段一八五至一八七、二五一號之八十年土地之公告現值每平
方公尺由二萬七千元，至九十年間降為二萬五千元；同時期同區
○○段三小段四九三、四九四號之公告現值亦由二萬三千元降為
二萬一千元；調幅不大，但部分土地亦有調升之情形。揆之附表
一所示之借款為七億七千五百萬元，迄今仍有本金六億八千餘元
未予清償，以證該等擔保品確有高估，而將土地套予貸款農會之
情。又原審既認上訴人等有圖利之故意而違背其任務，致生損害
於本人利益，而成立背信罪。是羅斯公司以同一之土地為擔保，
且為同日所申貸之附表一編號二五、二六、二七、二八號之貸款
，係該人頭集團為迴避會員貸款限度之分散借款手法，原應一體
看待；原審僅就未受償之部分予以論罪科刑，而為上訴人等有利
之認定，核屬採證認事之適法行使。又本件原審除審酌陳良現動
手腳，使申貸之金額高於抵押土地之實際價額外，並審酌戶籍、
擔保品之設定及資金之流向等客觀事項為審度罪刑之依據，非純
依結果反推犯罪。至擔保土地之使用分區變更，致抵押品價格下
滑，非上訴人等所能預見，此部分之貸款（詳附表四所示）並不
成立犯罪，已據原審敘述明確。其餘上訴意旨無非就原判決已說
明之事項，重為事實之爭執，核與法律規定得為第三審上訴理由
之違法情形，不相適合。其等上訴為違背法律上之程式，應予駁
回。又本件雖屬刑事訴訟法第三百七十六條第五款所列之案件，
惟於刑事訴訟法修正前，原得上訴於第三審法院，且已於八十四
年六月十日繫屬法院，依同法施行法第五條第一項規定，仍應依
修正前之法定程序終結之，附此敘明。
據上論結，應依刑事訴訟法第三百九十五條前段，判決如主文。
中    華    民    國  九十八  年   十一   月   十九   日
                      最高法院刑事第五庭
                          審判長法官  陳  正  庸
                                法官  林  秀  夫
                                法官  宋      祺
                                法官  陳  祐  治
                                法官  林  瑞  斌
      本件正本證明與原本無異
                                      書  記  官
中    華    民    國  九十八  年   十一   月  二十四  日
                                                Ａ


司法院資訊處製作；財團法人民間司法改革基金會備份。
